臺灣高等法院刑事判決　　　　　　　　95年度上訴字第4227號
上　訴　人
即　被　告　丙○○
　　　　　　乙○○
　　　　　　甲○○○○ VAN.
共　　　同
選任辯護人　李平義律師
上列上訴人因違反漁業法案件，不服臺灣宜蘭地方法院95年度訴
字第113號，中華民國95年10月16日第一審判決（起訴案號：臺
灣宜蘭地方法院檢察署95年度偵字第1036號），提起上訴，本院
判決如下：
    主  文
原判決撤銷。
丙○○、乙○○、甲○○○○ VAN VIET共同違反採捕水產動物，不得
使用電氣之規定，丙○○處有期徒刑玖月，減為有期徒刑肆月又
拾伍日，如易科罰金以銀元佰元即新臺幣玖佰元折算壹日；乙○○、甲○○○○ VAN VIET各處有期徒刑陸月，如易科罰金，以銀元
參佰元即新臺幣玖佰元折算壹日，均減為有期徒刑月，如易科
罰金，均以銀元佰元即新臺幣玖佰元折算壹日。甲○○○○ VAN
VIET緩刑貳年。
扣案之電纜線結合電魚鉤棒陸支、電纜線結合空氣管線壹綑、電
瓶與頭燈壹組及魚貨變賣所得新臺幣參萬陸仟玖佰零參元，均沒
收。
    事  實
一、丙○○為基隆籍「和合昇28號」漁船船長，乙○○、葉新福
    （原審通緝中，尚未審結）及甲○○○○ VAN VIET則係該船船員
    ，共同基於以電氣捕取水產動物之犯意聯絡，於民國95年2
    月19日下午5時，向宜蘭縣梗枋安檢所報關出港，在龜山島
    附近海域，由葉新福負責開船；丙○○持以電纜線結合空氣
    管線、電瓶及頭燈等照明、潛水設備，並使用電纜線結合電
    魚鉤棒，潛入海中，以電氣採捕水產動物即魚類（即稱電魚
    ）；乙○○負責操控漁船上之機電設備開關，供給潛入海中
    之丙○○空氣及電能；甲○○○○ VAN VIET負責於漁船甲板上整
    理漁獲及處理雜務。丙○○潛入海中，於海底礁岩旁，見礁
    岩類水產魚類靠近，即持電魚鉤棒以適當、瞬間之電力，使
    水產魚類暫時喪失或減緩活動力，予以採捕上岸。嗣於95年
    2月20日下午2時58分許，行政院海岸巡防署海洋巡防總局第
    七海巡隊（以下簡稱海巡署第七海巡隊）接獲線報，由隊員
    湯宗明、李祈榮、周光榮，駕駛巡邏船，前往錨泊於龜山島
    海域0.1海浬附近，即東經121.56度、北緯24.50度海域之「
    和合昇28號」漁船，登船查緝，並扣得電纜線結合空氣管線
    1綑、電瓶及頭燈1組等照明及潛水設備，並電纜線結合電魚
    鉤棒5支，以電氣採捕所得水產魚類紅尾冬46.63公斤、黑毛
    82.49公斤、鸚哥魚6.32公斤、蝦姑頭2公斤、龍蝦18.39 公
    斤、海螺1.075公斤、雜魚18.39公斤，合計175.295公斤（
    經變賣所得價金為新臺幣3萬6千9百3元）。經檢察官於95年
    2月24日，至「和合昇28號」漁船履勘，並另扣得電纜線結
    合電魚鉤棒1支。
二、案經海巡署第七海巡隊移送臺灣宜蘭地方法院檢察署檢察官
    偵查起訴。
    理  由
一、上訴人即被告丙○○、乙○○、甲○○○○ VAN VIET，於上揭時
    、地，以電氣採捕魚類即電魚之事實，(一)有海巡署第七海巡
    隊扣押物品目錄表、宜蘭縣蘇澳區漁會魚市場供應人明細表
    、拍賣傳票、「和合昇28號」漁業執照、機漁船（含船員）
    進出港檢查表、漁船、魚獲照片，在卷可稽（見警卷第32頁
    至第38頁、第51頁至第54頁、原審卷第55頁），並有電纜線
    結合電魚鉤棒6支、電纜線結合空氣管線1綑、電池及頭燈1
    組，扣案可資佐證。(二)海巡署第七海巡隊人員，係於95年2
    月20日下午2時58分，在宜蘭縣龜山島海域0.1海浬附近，即
    東經121.56度、北緯24. 50度海域，至正泊錨休息之「和合
    昇28號」漁船登船查緝，查得魚獲及漁具。被告丙○○等人
    當時並未表示海底有漁具等情，業據證人即海巡署第七海巡
    隊員徐文祥於原審證述明確（見原審卷第82頁）。(三)經警及
    檢察官先後扣得之6支電魚鉤棒，經實際丈量結果，長度分
    別為192、132、118、117、115、111公分，一端連接電源開
    關，另一端為魚鉤，電源開關並連合正、負極電纜線，再以
    防水膠布包裏，電魚鉤棒上之電纜線，可與空氣管線之電纜
    線接頭相銜接。漁船前艙共有5艙，自船首至船尾第1艙放置
    空氣線管，第2艙放置延繩釣具（子母線組）2籠，第3艙放
    置木板，無漁具，第4艙放置魚簍4組，第5艙為活魚艙，無
    漁具；甲板上另有大型魚鉤，惟無揚網設備，船艙內有空氣
    壓縮機、氣瓶、主機，無變壓器；後艙漁艙內有魚網等情，
    經原審勘驗明確，有履勘筆錄，在卷可稽（見原審卷第78、
    79、83、84頁）。(四)原審囑託行政院農業委員會，就「和合
    昇28號」漁船之機電設備，扣案之潛水、照明用具、電魚鉤
    棒、漁獲及被告等人之陳述，鑑定有無使用電氣採捕魚類，
    據覆：檢視海巡署第七海巡隊所扣押之潛水衣、蛙鞋、電魚
    鉤棒、空氣輸送及電源連結管線、海底照明設備等，均確可
    供漁民用以電魚。另船上機艙置有整套空氣壓縮機、駕駛臺
    左側置有空氣濾淨器，為連接潛水人員使用之空氣管之空氣
    源頭，屬經營潛水器漁業之基本配備。再據被告等人所稱，
    其漁獲物係以人員潛入海底後，以3層刺網所捕獲，惟一般3
    層刺網作業所捕獲魚類，魚體會呈現罹刺痕跡；以潛水從事
    電魚作業方式，為潛水人員攜帶電魚棒，在礁岩海域發現魚
    類後，開啟電魚棒之開關，瞬間以高壓電擊魚類，使漁獲對
    象昏厥撈取，遭電擊後，魚體之皮下組織會呈現電擊點。經
    登船履勘，船上並無其他漁具及設置捲揚機，可供被告等人
    從事經營漁業主管機關核准之延繩釣、1支釣及鏢旗魚漁業
    。另其機艙內設置空氣壓縮機、電壓分流器，應可供被告等
    人著潛水裝備攜帶電魚棒，從事電氣捕魚。惟由前開設備及
    漁獲，僅足以證明被告等人經營潛水器漁業，至於是否以電
    氣捕魚，在海巡人員未當場查獲下，尚無法判定被告等人於
    查獲前，有無電魚行為。至漁船從事潛水器漁業時，所有船
    員需分工合作，以被告等人當晚所捕撈漁獲物重達175.29公
    斤（按應為175.295公斤）研判，應有2名船員下水，甲板上
    另有2名船員，其中1名負責瞭望，另1名則負責收放潛水人
    員，在水下使用之空氣輸送軟管，以維水下作業人員安全。
    若被告丙○○確有從事潛水電魚作業，其他被告應屬知悉。
    另潛水電魚作業，全體船員均有分配任務，如查證電魚行為
    屬實，被告等人應有參與等語，有行政院農業委員會95年8
    月1日農授漁字第0951321860號函，暨所附履勘鑑定意見書
    、照片，在卷可稽（見原審卷第98頁至第127頁）。(五)行政
    院農業委員會漁業課主任檢查員即實施鑑定之人蔡天來，於
    原審證稱：扣案之水產動物，屬於礁岩性魚類，一般是用魚
    釣方式採捕，若以潛水方式捕魚，可能以電魚鉤棒或3層刺
    網捕抓。以3層刺網捕魚，係先將3層刺網放在海底，如漁網
    較少，可以潛水下去，直接將漁獲放入魚簍，不收漁網，也
    不用浮標。另一種方式，是放置浮標，因漁網較多，故需在
    船上以揚網機，把漁網拉起，再將漁獲自網上解開。本件查
    獲之電魚鉤棒可以通電，是以鉤子通電，且屬於專門通電捕
    魚所用等語（見原審卷第200頁至第204頁）。(六)共犯葉新福
    於警詢供述（原審通緝中，未能於審判中以證人身分接受被
    告等人詰問，依刑事訴訟法第159條之3第3款規定，有證據
    能力）：漁船出港並未攜帶漁具、漁網，漁獲是由船長（按
    即被告丙○○）帶面鏡、呼吸管、水燈及1根長條形塑膠管
    捕獲，我與其他2人負責看船及幫忙拉呼吸管。我在船上只
    負責開船，只知道船長這次出海是要去電魚等語（見警卷第
    14、15頁）。於檢察官訊問時供述：我沒有電魚，是船長被
    告丙○○在電魚。我只負責開船，是被告丙○○攜帶連接電
    源線之電魚鉤棒、空氣管等工具下海去捕魚，每次下海約半
    小時，上來再下去等語（見偵查卷第18、19頁）。(七)由卷附
    採證照片可知（見警卷第51頁至第54頁、偵查卷第63頁至第
    83頁），海巡人員查獲時，船上並沒有所謂3層刺網。被告
    丙○○雖於警詢供述，其出海時，有攜帶3層刺網8件等語（
    見警卷第4頁）。倘有其事，被告丙○○就此攸關罪責之重
    要事項，不論其所稱3層刺網8件，已下網幾件，尚未下網幾
    件，即時提供海巡隊員檢視，甚至拍照存證，均非難事，豈
    會不知及時向海巡隊員說明，並提出漁網，俾供查證。參酌
    證人即海巡隊員徐文祥於原審證述，被告丙○○等人於被查
    獲時，並未表示海底有漁具等情（見原審卷第82頁）。另證
    人即海巡隊員李祈榮於原審證稱：被告等人於警詢雖有人提
    及有漁網在海底，但並未要求前去查看，被告中有人也說網
    子可能會流掉等語（見原審卷第155頁）。被告丙○○於原
    審亦供述：我於警詢後，有要求去找漁網等語（見原審卷第
    155頁）。被告丙○○身處現場，可以及時查證時，不提出
    要求，卻於事過境遷，查證困難時，方始提出，致流於空口
    無憑，足認被告丙○○並未使用3層刺網捕魚。(八)被告丙○○為「和合昇28號」漁船船長，被告乙○○、甲○○○○ VAN
    VIET及共犯葉新福，受僱於被告丙○○。被告丙○○攜電纜
    線結合電魚鉤棒、空氣管線、電瓶及頭燈等潛水照明設備入
    水，被告乙○○在船上負責氧氣供應、電源維護，被告甲○○○○ VAN VIET負責整理漁獲及處理雜務，共犯葉新福負責開船
    等情，經被告丙○○、乙○○、甲○○○○ VAN VIET一致供明在
    卷。(九)依上開鑑定意見，船上電氣設備足供電魚使用，而被
    告丙○○並非使用3層刺網捕魚，共犯葉新福又指明被告丙○○以電氣捕魚，參酌以觀，被告丙○○以電氣採捕魚類，
    可以認定。另被告丙○○電氣捕魚，必須使用電力及工具，
    有賴船員通力合作，被告丙○○、乙○○、甲○○○○ VAN VIET
    與共犯葉新福間，有犯意之聯絡，行為之分擔，亦堪認定。
二、訊據被告丙○○、乙○○、甲○○○○ VAN VIET均否認有以電氣
    採捕魚類犯行，被告丙○○辯稱：我並未攜帶電魚鉤棒下水
    電魚，漁獲是以3層刺網捕獲，我潛水下去抓魚上船。船上
    機電設備並非電魚所用，扣案之電魚鉤棒，係於每年農曆8
    月至10月間，捕獲3、400公斤大魚時，用以電暈大魚之用。
    船上之電力，實在無法用以電魚；被告乙○○辯稱：被告丙○○是放網捕魚，並無電魚情事；被告甲○○○○ VAN VIET辯稱
    ：我負責打雜，未參與電魚，也不知被告丙○○有無電魚等
    語。
三、經查，被告丙○○確實有從事電魚行為，且被告丙○○、乙○○、甲○○○○ VAN VIET與共犯葉新福間，有犯意之聯絡，行
    為之分擔等情，已如一、(九)所述。被告丙○○一再辯稱其係
    以3層刺網捕魚，空言乏據，難以採信。
四、次查，證人方惠藤雖於原審證稱：我於幾年前，受被告丙○○委託，為「和合昇28號」裝置電壓分流器，該分流器最多
    提供直流電28伏特，此種電壓不足以用來電魚等語（見原審
    卷第156頁）。惟經本院函請行政院農業委員會漁業署查明
    電魚所需電力等項，據覆：一般電魚不論使用直流電或交流
    電，均可達到使魚類昏厥之效果。因魚類有趨正極之特性，
    從事潛水電魚，多以直流電方式為之。電壓分流器，係透過
    電阻之串連，用以提高或降低輸出端之電流量。漁民電魚時
    ，可以透過分流器，將電流調高，以瞬間激發之電流，令魚
    類昏厥後撈取。使用多大電流可以使魚蝦昏厥，視魚蝦種類
    及體型大小而定。有研究報告指出，在鹽度百分之31條件下
    ，電激負載41安培，電壓34至40伏特，可以使魚類昏厥等語
    ，有該署96年2月6日漁二字第0961320258號函，在卷可稽（
    見本院卷第35頁至第38頁）。足認證人方惠藤所稱漁船上電
    力，僅提供直流電28伏特，不可能電魚等情，不能採取。
五、綜上所述，被告丙○○、乙○○、甲○○○○ VAN VIET所辯，均
    屬卸責之詞，不能採信。是以，本件事證明確，被告丙○○
    、乙○○、甲○○○○ VAN VIET犯行，均堪認定，應依法論科。
六、被告丙○○、乙○○、甲○○○○ VAN VIET行為後，刑法第28條
    關於共犯之規定，雖於94年2月2日修正公布，95年7月1日施
    行，惟該條原規定：「二人以上共同『實施』犯罪之行為者
    ，皆為共同正犯。」，修正為：「二人以上共同『實行』犯
    罪之行為者，皆為共同正犯。」原「實施」之概念，包含陰
    謀、預備、著手及實行等階段之行為，修正後僅共同實行犯
    罪行為，始成立共同正犯。是修正後共同正犯之範圍縮小，
    排除陰謀犯、預備犯之共同正犯。共同正犯之規定，固有修
    正，但對被告丙○○、乙○○、甲○○○○ VAN VIET與共犯葉新
    福間，有犯意之聯絡，及行為之分擔，不論修正前後，均構
    成共同正犯，刑法第28條之修正，對於被告丙○○、乙○○
    、甲○○○○ VAN VIET，並無有利或不利之影響，自無適用修正
    後刑法第2條第1項規定，為新、舊法比較適用之必要，應逕
    行適用修正後規定（最高法院95年度臺上字第5669號判決參
    照）。刑法第41條，關於易科罰金之規定，於94年2月2日修
    正公布，95年7月1日施行，將易科罰金之折算標準，由銀元
    1百元、2百元、3百元，折算1日，修正為新臺幣1千元、2千
    元、3千元，折算1日。爰依刑法第2條第1項前段規定，就關
    於易科罰金之規定，適用有利於被告丙○○、乙○○、甲○○○○ VAN VIET之修正前規定。核被告丙○○、乙○○、甲○○○○
    VAN VIET所為，均係違反漁業法第48條第1項第3款不得使用
    電氣採捕水產動物之規定，而犯同法第60條第1項之罪。被
    告丙○○、乙○○、甲○○○○ VAN VIET與共犯葉新福間，有犯
    意之聯絡，及行為之分擔，應依修正後刑法第28條規定，論
    以共同正犯。
七、原審以被告等人罪證明確，據以論罪科刑，原無不合，惟
    被告等犯罪時間，在96年4月24日以前，所犯合於中華民國
    96年罪犯減刑條例之減刑規定，原判決未及適用，尚有未合
    。被告等人上訴意旨，否認犯罪，指摘原判決不當，提起上
    訴，雖無理由，惟原判決既有上開可議之處，即屬無可維持
    ，本院應予撤銷改判。
八、本院審酌被告丙○○、乙○○前均有不良素行，被告丙○○
    為圖一己私利，不顧政府禁令，無視保護海洋生態，對其他
    漁民生計之影響，執意以電氣捕魚，犯罪所生危害不小，事
    後又一再飾詞卸責，未見悔意，犯罪後態度欠佳，及被告丙○○居於主導地位，被告乙○○、甲○○○○ VAN VIET係受僱於
    被告丙○○，聽命於人，參與犯罪程度較輕等一切情狀，量
    處被告丙○○有期徒刑9月；被告乙○○、甲○○○○ VAN VIET
    各有期徒刑6月。被告等人犯罪時間在96年4月24日以前，所
    犯漁業法第60條第1項之罪，合於中華民國96年罪犯減刑條
    例規定，應依該條例第2條第1項第3款規定，分別減為有期
    徒刑4月又15日、3月、3月，並依修正前刑法第41條第1項規
    定，諭知易科罰金之折算標準。按犯罪在刑法第74條關於緩
    刑之規定修正前，於修正後，應適用修正後規定（最高法院
    95年第8次刑事庭會議決議參照）。被告甲○○○○ VAN VIET 未
    曾因故意犯罪，受有期徒刑以上刑之宣告，有本院被告前案
    紀錄表，在卷可憑。被告甲○○○○ VAN VIET為越南國人，其為
    生計遠渡重洋，至我國擔任勞工，依僱主之指示工作，致罹
    刑章，犯罪情節尚輕。經此論罪科刑教訓，應知所警惕，信
    無再犯之虞。本院認被告甲○○○○ VAN VIET所宣告之刑，以暫
    不執行為適當，爰依刑法第74條第1項第1款規定，併宣告緩
    刑2年，以勵自新。
九、扣案之電纜線結合電魚鉤棒6支，為被告丙○○所有，用以
    捕取水產動物之漁具；新臺幣36,903元則為被告等人電捕所
    得水產動物之拍賣所得，均應依漁業法第68條前段規定，沒
    收之。另扣案之電纜線結合空氣管線1綑、電瓶及頭燈1組，
    為被告丙○○所有等情，業據被告丙○○供明在卷（見原審
    卷215頁），為供犯罪所用之物，應依刑法第38條第1項第2
    款規定，沒收之。至於漁船、機艙內之空氣壓縮機、電壓分
    流器等，並無證據證明係被告等人所有；另潛水衣3件、蛙
    鞋2雙、氧氣瓶2支，並無證據證明為被告等人供電魚所用之
    物，爰不予宣告沒收。
據上論斷，應依刑事訴訟法第369條第1項前段、第364條、第299
條第1項前段，漁業法第60條第1項、第68條前段，刑法第2條第1
項前段、第11條前段、第28條、第38條第1項第2款、第74條第1
項第1款，修正前刑法第41條第1項前段，中華民國96年罪犯減刑
條例第2條第1項第3款、第7條、第9條，修正前罰金罰鍰提高標
準條例第2條，判決如主文。
本案經檢察官許睦坪到庭執行職務。
中　　華　　民　　國　　96　　年　　7 　　月　　24　　日
 　　　　　       刑事第十三庭審判長法  官  曾德水
                                    法  官  王炳梁
                                    法  官  李錦樑
以上正本證明與原本無異。
如不服本判決，應於收受送達後10日內向本院提出上訴書狀，其
未敘述上訴之理由者並得於提起上訴後10日內向本院補提理由書
（均須按他造當事人之人數附繕本）。
                                    書記官  吳金來
中　　華　　民　　國　　96　　年　　7 　　月　　24　　日
附錄：本案論罪科刑法條全文：
漁業法第60條第1項。
違反第 48 條第 1 項各款規定之一者，處 5 年以下有期徒刑、
拘役或併科新台幣 15 萬元以下罰金。
